ACORDAO-COMPLETO-2405407

ACÓRDÃO 4434/2020 ATA 12/2020 - SEGUNDA CÂMARA

VISTOS, relatados e discutidos estes autos de recurso de reconsideração interposto pelo ex-Prefeito de Cristino Castro/PI, João Falcão Neto, contra o Acórdão 5306/2019-TCU-Segunda Câmara, por intermédio do qual o Tribunal declarou sua revelia, julgou suas contas irregulares, condenou-o em débito e imputou-lhe multa proporcional ao dano,
	ACORDAM os Ministros do Tribunal de Contas da União, reunidos em Sessão da Segunda Câmara, ante as razões expostas pelo Relator, em:
	9.1  com fundamento nos artigos 32, inciso I, e 33 da Lei 8.443/1992, conhecer do presente recurso para, no mérito, dar-lhe provimento parcial, no sentido de tornar insubsistente o Acórdão 5306/2019-TCU-Segunda Câmara; 
	9.2  com fulcro no art. 16, inciso II, da Lei 8.443/1992, julgar regulares com ressalva as contas do Sr. João Falcão Neto, dando-lhe quitação;
	9.3 dar conhecimento dessa deliberação ao recorrente, à Prefeitura Municipal de Cristino Castro/PI e à Procuradoria da República no Estado do Piauí.

Recurso de reconsideração interposto pelo ex-Prefeito João Falcão Neto  gestão 2005-2008  contra o Acórdão 5.306/2019-TCU-2a Câmara, da relatoria do Ministro Marcos Bemquerer Costa.

Segunda Câmara

Prefeitura Municipal de Cristino Castro - PI.

3. Interessados/Responsáveis/Recorrentes:
3.1. Responsável: João Falcão Neto (XXX.172.803-XX).
3.2. Recorrente: João Falcão Neto (XXX.172.803-XX).

13.1. Ministros presentes: Ana Arraes (Presidente), Augusto Nardes (Relator), Aroldo Cedraz e Raimundo Carreiro.
13.2. Ministro-Substituto presente: André Luís de Carvalho.

AUGUSTO NARDES

Ministro-Substituto Marcos Bemquerer Costa.

Reproduzo a seguir a instrução elaborada no âmbito da Secretaria de Secretaria de Recursos (Serur) , ratificada pela instância diretiva da unidade (peças 70/71) :
"INTRODUÇÃO
	Cuida-se de recurso de reconsideração (peça 64) interposto pelo ex-Prefeito João Falcão Neto - gestão 2005-2008 - contra o Acórdão 5306/2019-TCU-Segunda Câmara (peça 43) , da relatoria do Ministro Marcos Bemquerer Costa, lavrado nos seguintes termos, com ênfase para os itens atingidos pelo efeito suspensivo do recurso:
VISTOS, relatados e discutidos estes autos da Tomada de Contas Especial deflagrada pela Caixa Econômica Federal, em nome dos Srs. João Falcão Neto, Zacarias Dias dos Santos e Valmir Martins Falcão Filho, ex-Prefeitos de Cristino Castro/PI (gestões 2005-2008, 2009-2012 e 2013-2016, respectivamente) , em razão da omissão no dever de prestar contas de recursos repassados ao referido Município por meio do Contrato de Repasse n. 211.309-79/2006. 
ACORDAM os Ministros do Tribunal de Contas da União, reunidos na Sessão da Segunda Câmara, ante as razões expostas pelo Relator, em: 
9.1 excluir os nomes dos Srs. Zacarias Dias dos Santos e Valmir Martins Falcão Filho da presente relação processual; 
9.2 com fundamento nos arts. 1º, inciso I, 16, inciso III, alínea c, 19 e 23, inciso III, da Lei 8.443/1992, julgar irregulares as contas do Sr. João Falcão Neto, condenando-o ao recolhimento da importância originária de R$ 68.250,00 (sessenta e oito mil, duzentos e cinquenta reais) , com a fixação do prazo de 15 (quinze) dias, a contar da notificação, para comprovar, perante o Tribunal (art. 214, inciso III, alínea a, do RI/TCU) , o recolhimento da dívida ao Tesouro Nacional, atualizada monetariamente e acrescida dos juros de mora devidos, calculados a partir de 14/01/2008 até a data do respectivo recolhimento, na forma da legislação em vigor; 
9.3 aplicar ao responsável retromencionado a multa prevista no art. 57 da Lei 8.443/1992 c/c o art. 267 do RI/TCU, no valor de R$ 12.000,00 (doze mil reais) , com a fixação do prazo de 15 (quinze) dias, a contar da notificação, para comprovar, perante o Tribunal (art. 214, inciso III, alínea a, do RI/TCU) , o recolhimento da dívida ao Tesouro Nacional, atualizada monetariamente desde a data deste Acórdão até a do efetivo recolhimento, se for paga após o vencimento, na forma da legislação em vigor; 
9.4 autorizar, caso requerido, nos termos do art. 26 da Lei 8.443/1992, c/c o art. 217 do RI/TCU, o parcelamento das dívidas constantes deste Acórdão em até 36 (trinta e seis) parcelas mensais e sucessivas, sobre as quais incidirão os correspondentes acréscimos legais (débito: atualização monetária e juros de mora; multa: atualização monetária) , esclarecendo ao responsável que a falta de pagamento de qualquer parcela importará no vencimento antecipado do saldo devedor, sem prejuízo das demais medidas legais; 
9.5 autorizar, desde logo, com base no art. 28, inciso II, da Lei 8.443/1992, a cobrança judicial das dívidas, caso não atendida a notificação; 
9.6 encaminhar cópia deste Acórdão à Procuradoria da República no Estado do Piauí, nos termos do § 3º do art. 16 da Lei n. 8.443/1992 c/c o § 7º do art. 209 do RI/TCU.
HISTÓRICO
2.	Este processo se refere à tomada de contas especial aberta pela Caixa Econômica Federal contra os Srs. João Falcão Neto, Zacarias Dias dos Santos e Valmir Martins Falcão Filho, ex-Prefeitos de Cristino Castro (PI) - gestões 2005-2008, 2009-2012 e 2013-2016 - respectivamente, em razão da omissão no dever de prestar contas dos recursos repassados ao referido município, por meio do Contrato de Repasse n° 211.309-79/2006 - Siafi 583926 (peça 1, p. 24-36) .
3.	O mencionado instrumento foi assinado entre o município e a União, por intermédio do antigo Ministério das Cidades, representado pela Caixa Econômica Federal, cujo objeto previa a realização de pavimentação no referido município, conforme Plano de Trabalho (peça 1, p. 6-20) integrante do instrumento em foco.
4.	Na chamada fase interna desta tomada de contas especial, a responsabilização dos ex-prefeitos foi consignada conclusivamente no relatório de TCE (peça 1, p. 142-145) e no relatório de auditoria da CGU (peça 1, p. 164-166) , em face da não apresentação da prestação de contas.
5.	No âmbito deste Tribunal, a Secex/PI promoveu diligências na Caixa Econômica Federal, conforme instruções encartadas às peças 4 e 11, que deram origem aos ofícios e avisos de recebimento constantes das peças 7-8 e 14-17. 
6.	Analisadas as respostas às diligências, por intermédio da instrução anexada à peça 21, propôs-se a citação apenas do Sr. João Falcão Neto (gestão 2005-2008) , já que os prefeitos sucessores não geriram nenhuma parcela dos recursos repassados.
7.	Como verificado na peça instrutiva (peça 40) , regularmente notificado (peças 29-38) , o responsável manteve-se inerte no transcurso do prazo regimental fixado para que ele apresentasse defesa, impondo-se, assim, a revelia e o prosseguimento do processo, na forma do art. 12, §3º, da Lei Orgânica do Tribunal de Contas da União.
8.	Em análise do feito, o Tribunal divergiu da proposta de encaminhamento do MP/TCU (peça 42) e anuiu à sugerida pela Secex/PI, a fim de julgar irregulares as contas do ex-Prefeito, condená-lo em débito e aplicar-lhe a multa prevista no art. 57, da Lei 8.443/1992, conforme indica o acórdão reproduzido no primeiro parágrafo desta instrução.
9.	Insatisfeito com a deliberação, o ex-Prefeito interpôs o presente recurso de reconsideração (peça 64) , por meio do qual requer a anulação do acórdão condenatório, pois argui que não ocorreu qualquer prejuízo ao erário.
EXAME DE ADMISSIBILIDADE
10.	Reitera-se a análise preliminar de admissibilidade realizada pela Serur (peças 66-67) , ratificada pelo Exmo. Ministro-Relator, João Augusto Ribeiro Nardes (peça 69) , para conhecer do recurso de reconsideração (peça 64) , com suporte nos artigos 32, inciso I, e 33 da Lei 8.443/92, c/c o art. 285 do RI/TCU, suspendendo-se os efeitos referentes aos itens 9.2, 9.3 e 9.5 do acórdão combatido (peça 43) .
EXAME DE MÉRITO
11.Delimitação
11.1.  O objeto deste recurso de reconsideração é verificar se os argumentos e documentos oferecidos pelo recorrente são suficientes para eliminar a irregularidade que deu ensejo à condenação, de modo a excluir a sua responsabilização.
12.	Responsabilização do ex-Prefeito João Falcão Neto - gestão 2005-2008 (peça 64) 
12.1.  Inicialmente o recorrente alude a diversos princípios (peça 64, p. 3-6) , como os do formalismo moderado, da verdade material, da economia processual, da razoabilidade, para sustentar que a deliberação do TCU é carente de fundamentação, uma vez que os serviços foram executados, conforme a própria Caixa Econômica Federal aponta em seus relatórios.
12.2.  Sustenta também o ex-Prefeito que houve o "nexo de causalidade", porque a própria Caixa, em resposta às diligências do Tribunal (peça 18, p. 2) , confirmou que o cheque de R$ 73.731,00, emitido no âmbito do Contrato de Repasse 211.309-79/2006, foi depositado na conta de Sandra Maria de Moraes Simeão Reis, que é esposa de Miguel Ângelo Gonçalves Reis, irmão do sócio-administrador (Inamorato Gonçalves Reis) da empresa contratada (Arizona Construções Ltda.) para execução das obras objeto do presente contrato.
12.3.  A defesa de que existiu comprovação de nexo de causal, se baseia no Parecer do MPTCU (peça 42) , além de cópias de carteiras de identidade (peça 64, p. 18) , para comprovar o grau de parentesco entre os envolvidos.
12.4. Argumenta ter-se comprovado que o valor dos serviços executados foi superior à quantia repassada, já que o valor da ordem bancária foi de R$ 68.250,00 (peça 1, p. 134) , ao passo que já na primeira vistoria realizada pela Caixa constatou-se que o quantitativo dos serviços executados equivaleu a R$ 85.591,26 (peça 1, p. 64-74) .
12.5.  Alega, por fim, que não ocorreu a omissão no dever de prestar contas. Tal alegação do recorrente se baseia no seguinte trecho transcrito no recurso (peça 64, p. 10) , o qual foi extraído de instrução elaborada pela Secex/PI: " (...) Ocorre que houve somente a descentralização de recursos de forma parcial na ordem de R$ 68.250,00, de forma que não tinha como haver prestação de contas final, mas apenas a parcial, relativa aos recursos geridos pelo Sr. João Falcão Neto, prefeito à época." (Negrito e sublinhado na origem) 
12.6.  Por esses motivos, portanto, apela para que se afaste a sua condenação.
Análise:
12.7.  As referências trazidas pelo recorrente acerca dos diversos princípios jurídicos não afastam ou enfraquecem o fundamento da deliberação em debate. Isso porque as conclusões foram calcadas em fatos concretos, como a ausência de comprovação de que os recursos transferidos foram gastos na finalidade condizente com o objeto do contrato de repasse (pavimentação de vias públicas no município) .
12.8.  Diante da análise dessa irregularidade, eminentemente factual, não se percebe nos autos a falta de atendimento mesmo que teórico a qualquer dos princípios (formalismo moderado, verdade material, economia processual, razoabilidade) enumerados pelo ex-Prefeito. Dessa forma, verificou-se que as correlações teórico-conceituais que o recorrente apresenta entre os tais princípios e o fato concreto não invalidam a irregularidade efetivamente detectada nesta TCE.
12.9.  O fato de a Caixa ter informado que o cheque de R$ 73.731,00 foi depositado na conta de Sandra Maria de Moraes Simeão Reis (peça 18, p. 2) já foi objeto de análise por parte desta Corte e foi considerado inválido para estabelecer o nexo de causalidade entre os recursos repassados e os gastos realizados na finalidade a que destinou a verba em questão.
12.10.  Nesse sentido, transcreve-se a seguir trecho do voto condutor (peça 44, p. 3) do acórdão ora impugnado:
22.  A matéria concernente ao nexo de causalidade tem sido objeto de frequentes debates neste Tribunal, conforme as ementas extraídas da ferramenta da Jurisprudência Selecionada deste Tribunal, a saber, entre outros julgados: 
Acórdão 755/2012-TCU-Primeira Câmara, relatoria do Min. Walton Alencar Rodrigues: 
"A execução total ou parcial do objeto conveniado não descaracteriza o débito quando for impossível o estabelecimento de nexo de causalidade entre os recursos descentralizados e os serviços executados"; 
Acórdão 9580/2015-TCU-Segunda Câmara, relatoria do Min. Vital do Rego:
"Para a comprovação da regular aplicação dos recursos recebidos mediante convênio ou contrato de repasse, não basta a demonstração de que o objeto pactuado foi executado, mas que foi realizado com os recursos repassados para esse fim". 
Acórdão 7200/2018-TCU-Segunda Câmara, da minha relatoria:
"É inerente ao regime de prestação de contas previsto no art. 70, parágrafo único, da Constituição Federal o dever de o responsável pelo ajuste demonstrar o nexo causal entre os recursos por ele geridos e os documentos de despesas referentes à execução, tais como notas de empenho, ordens bancárias, cheques, recibos ou notas fiscais e extratos bancários, a confirmar o custeio, com recursos da União, dos bens produzidos e dos serviços realizados no ajuste".
23. Veja-se que, nos precedentes indicados, o objetivo principal se refere à necessidade de que o elo de causalidade entre os repasses públicos e os gastos efetivados seja bem definido, de fácil confirmação por meio dos documentos disponibilizados ao exame, que devem evidenciar com clareza o destino dado aos valores.
24. Tal circunstância não se verifica neste processo, cabendo assinalar a fragilidade dos laços que poderiam envolver a empresa Arizona Construções Ltda., contratada para os serviços, e a Sra. Sandra Maria de Morais Simeão Reis, em cuja conta corrente foram depositados os valores. Considero que a mera possibilidade de endosso do cheque mencionado à peça 18 não se presta a caracterizar o necessário nexo causal, na situação em debate. (Grifos inseridos) .
25. Ante todo o exposto, em especial o exame dos documentos inseridos neste feito, reputo adequado, com as vênias de estilo por divergir do MP/TCU, o entendimento acerca da ocorrência de débito, na forma exposta pela SEC/PI.
12.11.  Viu-se, inclusive, que os laços de parentesco entre os envolvidos no processo ora informados nesse recurso de reconsideração (peça 64, p. 14-18) já haviam sido detectados pelo Ministério Público junto ao TCU (peça 42, p. 2-3) , o que foi considerado insuficiente, consoante acima transcrito (parágrafo 24 do voto - peça 44, p. 3) .
12.12. É oportuno registrar ainda que uma das normas norteadoras do contrato em comento é a Instrução Normativa STN/MF 01/1997 (peça 1, p. 24) , a qual determina em seu art. 30 a maneira correta de se comprovar a realização das despesas, qual seja:
Art. 30. As despesas serão comprovadas mediante documentos originais fiscais ou equivalentes, devendo as faturas, recibos, notas fiscais e quaisquer outros documentos comprobatórios serem emitidos em nome do convenente ou do executor, se for o caso, devidamente identificados com referência ao título e número do convênio.
12.13.  Notou-se, todavia, que a prestação de contas não atendeu ao supracitado comando normativo.
12.14. Cabe reforçar ainda, por último, que a verificação do nexo de causalidade entre as verbas públicas repassadas e os gastos realizados constitui mecanismo de suma importância, pois é por meio dela que se comprova o correto uso do recurso transferido especificamente no objeto ao qual se destinou. Não fosse assim, tal recurso poderia ser usado em finalidade diversa (ou até mesmo desviado) , ainda que tivesse havido a execução física da obra vinculada ao contrato de repasse.
12.15.  Já a assertiva segundo a qual o valor dos serviços executados superou o montante repassado, ainda que verdadeira, não elide a irregularidade consistente na ausência de comprovação de que os recursos transferidos foram aplicados na pavimentação de vias públicas da municipalidade (nexo de causalidade) .
12.16.  Quanto à arguição do recorrente de que não existiu a omissão no dever de prestar contas, conforme trecho transcrito em seu recurso (parágrafo 12.5 desta instrução) , impõem-se as seguintes considerações.
12.17.  Verifica-se que o ex-Prefeito garimpou parte de um parágrafo da instrução da Secex/PI (peça 21, p. 3, item 24) , para afirmar que: ' (...) Ocorre que houve somente a descentralização de recursos de forma parcial na ordem de R$ 68.250,00, de forma que não tinha como haver prestação de contas final, mas apenas a parcial, relativa aos recursos geridos pelo Sr. João Falcão Neto, prefeito à época.'
12.18.  Entretanto, ao se examinar a peça confeccionada pela regional do Piauí (peça 21, p. 3) , detecta-se que o trecho reproduzido pelo recorrente foi retirado de um contexto em que nada lhe favorece, a fim de eximir a irregularidade de omissão no dever de prestar contas. Transcreve-se, portanto, a parte da instrução da qual o Sr. João Falcão extraiu o pequeno trecho transposto em seu recurso:
21. Sobre a responsabilização dos gestores sucessores, propôs-se o afastamento da responsabilidade solidária de tais gestores (peça 1, p. 160-162) , tendo em vista que não geriram qualquer parcela dos recursos. 
22 Além disso, a sistemática de sucessivas prorrogações de vigência do ajuste procedidas pela CEF, prorrogações que adentraram até mesmo a fase interna da presente TCE, podem acarretar consequências potencialmente danosas à Administração, bem como impedir a responsabilização correta dos agentes envolvidos nas irregularidades encontradas, como no presente caso. 
23. Se fôssemos aplicar a Súmula 230, relativa à responsabilidade de prefeito sucessor para apresentação das contas do contrato, teríamos que chamar o prefeito responsável pela gestão do município no período de 2013 a 2016, já que o prazo de para prestar contas encerrou-se em 2016 (item 4) . Hipótese descabida, já que os recursos desbloqueados foram pagos em meados de 2008 (item 3) . 
24. Ocorre que houve somente a descentralização de recursos de forma parcial na ordem de R$ 68.250,00, de forma que não tinha como haver prestação de contas final, mas apenas a parcial, relativa aos recursos geridos pelo Sr. João Falcão Neto, prefeito à época e, portanto, o responsável por esta. (Destaque inserido) 
12.19.  Vê-se que o trecho em negrito e sublinhado foi omitido pelo recorrente em sua transcrição no recurso. Além disso, ao contrário do que quis argumentar, todo o contexto da instrução busca, exatamente, demonstrar que a responsabilização é somente dele, em comparação com a dos prefeitos sucessores.
12.20.  Assim, essa linha de argumentação do responsável deve ser categoricamente rejeitada.
12.21.  Da mesma maneira, todos os argumentos e fatos aduzidos pelo recorrente revelaram-se incapazes de infirmar o acórdão em discussão.
CONCLUSÃO
13.  Das análises anteriores, concluiu-se que os argumentos e elementos entregues nesse recurso de reconsideração pelo Sr. João Falcão Neto não se mostraram suficientes para comprovar que os recursos transferidos foram aplicados especificamente na pavimentação de vias públicas da municipalidade, em face da falta de estabelecimento de nexo causal entre as verbas entregues pela Caixa e seu respectivo uso no objeto do contrato de repasse em comento.
14. Dessa forma, deve-se negar provimento a este recurso de reconsideração e manter a responsabilização do ex-Prefeito.
PROPOSTA DE ENCAMINHAMENTO
15.	Diante do exposto, submete-se à consideração superior esta análise do recurso de reconsideração interposto por João Falcão Neto contra o Acórdão 5306/2019-TCU-Segunda Câmara, para propor, com base nos artigos 32, inciso I, e 33, da Lei 8.443/92, c/c o artigo 285 do RI/TCU:
	a) conhecer do recurso e, no mérito, negar-lhe provimento;
	b) dar ciência ao responsável, ao interessado e à Procuradoria da República no estado do Piauí."
2.	O Ministério Público junto ao TCU (MPjTCU) divergiu da proposta da unidade técnica, em parecer (peça 72) lavrados nos seguintes termos:
"Trata-se de recurso de reconsideração interposto pelo Sr. João Falcão Neto (peça 64) , ex-Prefeito do Município de Cristino Castro-PI, em face do Acórdão 5306/2019-TCU-Segunda Câmara (peça 43) , por força do qual teve suas contas julgadas irregulares, com condenação em débito e imputação de multa fundamentada no art. 57 da Lei. 8443/1992.
O referido decisum foi prolatado nos autos de tomada de contas especial instaurada pela Caixa Econômica Federal, em razão da omissão no dever de prestar contas dos recursos repassados no âmbito do Contrato de Repasse 211.309-79/2006, celebrado em 19/12/2006, o qual teve por objeto a pavimentação de vias públicas naquela municipalidade, no total de 12.188,53 m² (peça 1, p. 16 e 24-36) .
Irresignado com a deliberação, o responsável interpôs o recurso ora em análise, cujos argumentos foram rejeitados pela Serur, mediante instrução à peça 70, sendo proposto conhecer da peça recursal para, no mérito, negar-lhe provimento. 
Discordo do encaminhamento alvitrado. Nesse sentido, reproduzo trecho do parecer que proferi quando do julgamento de mérito desta TCE (peça 42) , ocasião em que sugeri o seu arquivamento:
"Nos termos do Contrato de Repasse 211.309-79/2006, foi previsto o repasse de recursos federais no montante de R$ 341.250,00, os quais seriam complementados com a contrapartida municipal de R$ 24.384,94, totalizando R$ 365.634,94. 
Todavia, do total previsto, houve a liberação de apenas R$ 68.250,00 (peça 1, p. 134) , os quais foram creditados na conta específica em 5/12/2007 (peça 1, p. 124) 
Na primeira vistoria empreendida pela Caixa, em 13/12/2007, foi atestada a execução de serviços no montante de R$ 85.591,26 (23,41% - peça 1, p. 64-75) .
A despeito disso, houve o desbloqueio apenas da quantia de R$ 73.731,00, em   8/1/2008, correspondente aos recursos federais repassados, acrescidos de R$ 5.481,00 de contrapartida (peça 1, p. 98-100, 122 e 124) . Esses recursos foram sacados à conta específica mediante cheque (900001) em 14/1/2008 (peça 1, p. 124) .
Observo que, para que a Caixa autorizasse o desbloqueio dos recursos, o ex-prefeito apresentou prestação de contas parcial (peça 9, p. 2-9) , cuja análise se encontra à peça 1, p. 98-100. Consta que foram atendidos todos os requisitos requeridos, inclusive o relatório de execução físico-financeira e a relação de pagamentos, acrescida da fatura emitida pela empresa Arizona Construções Ltda. 
Ressalto, ademais, que:
durante a gestão do Sr. João Falcão Neto, a obra foi objeto de outras duas vistorias (peça 1, p. 76-88) , tendo sido constatada a execução de serviços, em 20/6/2008, no total de R$ 237.059,36 (64,83% da obra prevista - peça 1, p. 82) , com qualidade satisfatória e em conformidade com o projeto (peça 1, p. 84) ;
após essa fiscalização, consta que a obra foi paralisada, permanecendo nessa situação até 28/8/2011, quando foi realizada a derradeira vistoria pela Caixa (peça 1, p. 90-96) . Nessa oportunidade, foi observado que os serviços executados apresentavam 'bom estado de conservação e estão funcionando normalmente' (peça 1, p. 92) , motivo pelo qual concluiu a Caixa que 'o objeto pôde cumprir com os objetivos no plano de trabalho, gerando, portanto, o benefício social esperado' (peça 1, p. 4 e 108) ;
não houve o crédito de novos recursos na conta específica, não havendo, por decorrência, novos desbloqueios.
Todavia, conforme o relatório do tomador de contas, não teria havido a apresentação da prestação de contas final pelo responsável, sendo este o fato motivador da instauração desta tomada de contas especial.
Ora, em 29/10/2008 (peça 1, p. 44) , próximo ao final do mandato do Sr. João Falcão Neto, o contrato de repasse foi prorrogado ex-ofício, sendo a sua vigência estendida até 31/12/2009. Novas prorrogações se sucederam (peça 1, p. 46, 53, 55, e peça 3, p. 3) , sendo definida como vigência final do contrato a data de 30/12/2016.
Portanto, é de se supor que tinha o responsável, bem como os seus sucessores, a expectativa de que novas liberações de recursos poderiam ocorrer, ainda mais se considerado que a execução da obra havia superado, em muito, o montante de recursos federais que haviam sido creditados e autorizados para saque. 
Não se mostra razoável exigir que o ex-prefeito, que já havia apresentado a prestação de contas parcial da única parcela liberada, nos termos requeridos pela Caixa, tenha que oferecer prestação de contas final mais de oito anos após o encerramento de seu mandato. Em realidade, seria o mais do mesmo. 
É de se observar, ainda, quantos às considerações tecidas pela unidade técnica à peça 21, itens 16 e 18- as quais vieram a justificar a citação do ex-gestor (item 19 da referida instrução) -, que:
a) os valores liberados pela Caixa foram sacados mediante cheque que veio a ser depositado na conta da Sra. Sandra Maria de Morais Simeão Reis (peça 18) , o que, conforme apontado pela unidade técnica, poderia prejudicar o estabelecimento do nexo de causalidade, visto que a cópia do cheque não foi apresentada pela Caixa e a referida senhora não integra o quadro societário da empresa Arizona Construções Ltda., contratada pela prefeitura.
Todavia, conforme apurado por minha Assessoria junto ao sistema CPF, a beneficiária do depósito é sócia da Distribuidora Samila Ltda., juntamente com o Sr. Miguel Ângelo Gonçalves Reis, seu marido.
Este, por sua vez, é também sócio da Indústria Piauiense de Espumas Ltda. e da empresa Miguel Reis & Reis Filhos Limitada. Essas duas empresas têm como coproprietário o irmão do Sr. Miguel, qual seja, o Sr. Inamorato Gonçalves Reis, que vem a ser o sócio administrador da empresa Arizona Construções Ltda. (peça 19) .
Portanto, considerando os laços familiares envolvendo o sócio administrador da empresa Arizona Construções Ltda. e a Sra. Sandra Maria de Morais Simeão Reis, que é sua cunhada, entendo que restou estabelecido o questionado nexo de causalidade, visto que o cheque (não juntado aos autos) , caso nominal à contratada, pode ter-lhe sido endossado.
b) a discrepância entre o valor da fatura emitida pela empresa Arizona Construções Ltda. e valor do cheque é explicada pelo fato de a Caixa ter atestado a execução de montante inferior ao faturado pela construtora e ter autorizado o saque do total disponível em conta, valor ainda menor. 
Quanto ao interregno entre a data de emissão da fatura (4/11/2007) e a data do efetivo pagamento (14/1/2008) , há que se considerar a própria sistemática do contrato de repasse, onde os documentos são submetidos previamente à Caixa, que, os aprovando, autoriza o saque. No caso, o ex-prefeito protocolou a documentação em 5/12/2007 (peça 9, p. 2) , data em que foi creditada a ordem bancária (peça 124 e 134) . A Caixa autorizou o saque apenas em 8/1/2008 (peça 1, p. 98-100 e 122) e o cheque foi compensado em 14/1/2008, quando se deu o depósito da contrapartida municipal."
Ante as considerações acima aduzidas, divergindo da unidade técnica, posiciono-me pelo conhecimento do presente recurso para, no mérito, dar-lhe provimento."
É o Relatório.

Valmir Martins Falca¿o Sobrinho, OAB/PI  3706, Caio Benvindo Martins Paulo, OAB/PI 8469 e Nayra Benvindo Falca¿o Mendes, OAB DF 17486.

Subprocurador-Geral Lucas Rocha Furtado.

TOMADA DE CONTAS ESPECIAL (TCE). CONTRATO DE REPASSE. MINISTÉRIO DAS CIDADES. CAIXA ECONÔMICA FEDERAL (CEF). PAVIMENTAÇÃO DE VIAS PÚBLICAS. OMISSÃO NO DEVER DE PRESTAR CONTAS. NÃO COMPROVAÇÃO DA APLICAÇÃO DOS RECURSOS TRANSFERIDOS NO OBJETO DO CONTRATO. CONTAS IRREGULARES. DÉBITO. MULTA. RECURSO DE RECONSIDERAÇÃO. CONHECIMENTO. ARGUMENTOS E DOCUMENTOS SUFICIENTES PARA DEMONSTRAR O NEXO CAUSAL ENTRE A VERBA REPASSADA E SUA APLICAÇÃO NO OBJETO DO CONTRATO. PROVIMENTO. INSUBSISTÊNCIA DO ACÓRDÃO RECORRIDO. CONTAS REGULARES COM RESSALVA.

TOMADA DE CONTAS ESPECIAL (TCE)

Secretaria de Recursos (SERUR).

Trago ao Colegiado recurso de reconsideração interposto pelo ex-Prefeito de Cristino Castro/PI, João Falcão Neto, contra o Acórdão 5306/2019-TCU-Segunda Câmara, de relatoria do Ministro Marcos Bemquerer Costa, por intermédio do qual o Tribunal declarou sua revelia, julgou suas contas irregulares, condenou-o em débito e imputou-lhe multa proporcional ao dano.
2.	Nesta fase processual, o Sr. João Falcão faz-se presente aos autos aduzindo argumentos e juntando documentos no sentido de descaracterizar os fundamentos de sua condenação.
3.	Ao analisar a peça recursal, a Secretaria de Recursos (Serur) concluiu que os argumentos e elementos entregues pelo Sr. João Falcão Neto não se mostraram suficientes para comprovar que os recursos transferidos foram aplicados especificamente na pavimentação de vias públicas da municipalidade, em face da falta de estabelecimento de nexo causal entre as verbas entregues pela Caixa e seu respectivo uso no objeto do contrato de repasse em comento.
4.	De outra forma, o Ministério Público junto ao TCU (MPjTCU) diverge da análise técnica, ratificando seu pronunciamento original nos autos e reforçando-o para concluir no sentido do provimento do recurso.
5.	Inicialmente, ratifico o exame de admissibilidade de peça 69, no qual conheci deste Recurso de Reconsiderac¿a¿o, com fundamento nos artigos 32, inciso I, e 33 da Lei 8.443/1992.
6	No mérito, peço vênias à unidade técnica para, desta feita, acompanhar o parecer do Parquet especializado, cujos elementos incorporo às minhas razões de decidir, no sentido de dar provimento ao recurso, sem prejuízo das considerações a seguir. 
7.	Substancialmente, a peça recursal esforça-se para demonstrar a regularidade das ações do ex-prefeito, visto que a CAIXA  teria confirmado a execução da obra em percentuais superiores à parcela recebida e a sua efetiva utilização pela comunidade, bem como a existência de nexo de causalidade entre os recursos recebidos e as despesas efetuadas, configurado no pagamento com cheque depositado na conta da Sra. Sandra Maria de Morais Simea¿o Reis, cunhada do proprietário da empresa contratada, Arizona  Construções Ltda., Sr. Inamorato Gonçalves Reis. A título de demonstração junta documentação fiscal das empresas e documentos de identidades dos srs. Miguel e Inamorato, para comprovação do vinculo de parentesco.
8.	O exame da Serur reafirma os fundamentos da condenação. Examinando a Proposta de Deliberação que suportou o acórdão recorrido, verifico que o Ministro-Relator não questionou o aspecto técnico do contrato de repasse, uma vez que a Caixa atestou a execução física do objeto, focando a irregularidade no seu aspecto financeiro:
"15. A Caixa fez diversas vistorias na obra, cujos Relato¿rios de Acompanhamento de Engenharia esta¿o acostados a¿ pec¿a 1, p. 64-74, 76-80, 82-88, 90-96. As constatac¿o¿es neles consignadas indicam que a obra se desenvolveu em ritmo lento, contudo apresentava qualidade de razoa¿vel a satisfato¿ria. 
16. Cumpre enfatizar que os procedimentos fiscalizato¿rios retro mencionados se reportavam ao aspecto fi¿sico da evoluc¿a¿o dos servic¿os, nada sendo abordado a respeito da regularidade financeira dos gastos."
9.	Ao discutir o aspecto financeiro, aponta para a ausência de nexo causal entre os recursos recebidos e as despesas realizadas, essencialmente sob os seguintes fundamentos:
"21. Observa- se que as constatac¿o¿es na documentac¿a¿o remetida pela instituic¿a¿o financeira indicam a completa ause¿ncia de demonstrac¿a¿o de nexo causal entre os valores recebidos pelo Munici¿pio de Cristino/PI e os supostos gastos feitos, uma vez que ha¿ a noti¿cia da emissa¿o de um u¿nico cheque - cuja co¿pia na¿o foi acostada ao processo - no valor da parcela federal e da contrapartida municipal (R$ 73.731,00) , depositado na conta de uma terceira pessoa, que na¿o tem qualquer vi¿nculo oficial com a empresa contratada para os servic¿os requeridos." 
10.	E conclui, com base na jurisprudência desta Corte que se reproduz na Proposta de Deliberação:
"23. Veja-se que, nos precedentes indicados, o objetivo principal se refere a¿ necessidade de que o elo de causalidade entre os repasses pu¿blicos e os gastos efetivados seja bem definido, de fa¿cil confirmac¿a¿o por meio dos documentos disponibilizados ao exame, que devem evidenciar com clareza o destino dado aos valores. 
24. Tal circunsta¿ncia na¿o se verifica neste processo, cabendo assinalar a fragilidade dos lac¿os que poderiam envolver a empresa Arizona Construc¿o¿es Ltda., contratada para os servic¿os, e a Sra. Sandra Maria de Morais Simea¿o Reis, em cuja conta corrente foram depositados os valores. Considero que a mera possibilidade de endosso do cheque mencionado a¿ pec¿a 18 na¿o se presta a caracterizar o necessa¿rio nexo causal, na situac¿a¿o em debate."
11.	De outro lado, o MPjTCU, em parecer da lavra do eminente Subprocurador-Geral Lucas Rocha Furtado, que essencialmente reproduz a parte substancial do pronunciamento original por ocasião do julgamento do feito, considera que o depósito do cheque no valor correspondente à primeira parcela liberada, acrescida da contrapartida do Município, ainda que para interposta pessoa, mostra-se suficiente como demonstração do nexo de causalidade entre os valores conveniados e as despesas realizadas:
"E¿ de se observar, ainda, quantos a¿s considerac¿o¿es tecidas pela unidade te¿cnica a¿ pec¿a 21, itens 16 e 18- as quais vieram a justificar a citac¿a¿o do ex-gestor (item 19 da referida instruc¿a¿o) -, que:a) os valores liberados pela Caixa foram sacados mediante cheque que veio a ser depositado na conta da Sra. Sandra Maria de Morais Simea¿o Reis (pec¿a 18) , o que, conforme apontado pela unidade te¿cnica, poderia prejudicar o estabelecimento do nexo de causalidade, visto que a co¿pia do cheque na¿o foi apresentada pela Caixa e a referida senhora na¿o integra o quadro societa¿rio da empresa Arizona Construc¿o¿es Ltda., contratada pela prefeitura. 
Todavia, conforme apurado por minha Assessoria junto ao sistema CPF, a beneficiária do depósito é sócia da Distribuidora Samila Ltda., juntamente com o Sr. Miguel Ângelo Gonçalves Reis, seu marido.
Este, por sua vez, é também sócio da Indústria Piauiense de Espumas Ltda. e da empresa Miguel Reis & Reis Filhos Limitada. Essas duas empresas têm como coproprietário o irmão do Sr. Miguel, qual seja, o Sr. Inamorato Gonçalves Reis, que vem a ser o sócio administrador da empresa Arizona Construções Ltda. (peça 19) .
Portanto, considerando os laços familiares envolvendo o sócio administrador da empresa Arizona Construções Ltda. e a Sra. Sandra Maria de Morais Simeão Reis, que é sua cunhada, entendo que restou estabelecido o questionado nexo de causalidade, visto que o cheque (não juntado aos autos) , caso nominal à contratada, pode ter-lhe sido endossado.
b) a discrepância entre o valor da fatura emitida pela empresa Arizona Construções Ltda. e valor do cheque é explicada pelo fato de a Caixa ter atestado a execução de montante inferior ao faturado pela construtora e ter autorizado o saque do total disponível em conta, valor ainda menor. 
Quanto ao interregno entre a data de emissão da fatura (4/11/2007) e a data do efetivo pagamento (14/1/2008) , há que se considerar a própria sistemática do contrato de repasse, onde os documentos são submetidos previamente à Caixa, que, os aprovando, autoriza o saque. No caso, o ex-prefeito protocolou a documentação em 5/12/2007 (peça 9, p. 2) , data em que foi creditada a ordem bancária (peça 124 e 134) . A Caixa autorizou o saque apenas em 8/1/2008 (peça 1, p. 98-100 e 122) e o cheque foi compensado em 14/1/2008, quando se deu o depósito da contrapartida municipal.
12.	Desta feita, após examinar detalhadamente os elementos dos autos, evoluo meu entendimento em relação ao meu posicionamento por ocasião do julgamento original do feito, posto que naquela ocasião acompanhei integralmente o relator, e passo a me alinhar à tese defendida pelo ilustre representante do MPjTCU, eis que, no meu ponto de vista, melhor se conforma com o ideal de justiça e equidade que deve orientar as decisões desta Corte de Contas, pelos motivos a seguir delineados.
13.	Preliminarmente, de acordo com a nova Lei de Introdução ao Direito Brasileiro (art. 22, §1º) , centro minha análise nas circunstâncias práticas em que se deu a ocorrência: estamos a cuidar de execução de contrato de repasse na Prefeitura Municipal de Cristino Castro, cidade localizada na mesorregião do sudoeste piauiense, com uma população de 9.981 habitantes no último censo demográfico. 
14.	Nessas circunstâncias, pequeníssima cidade do interior do Piauí, com toda a sua simplicidade, agruras e peculiaridades, posso conceber as enormes dificuldades em termos técnicos, no âmbito da prefeitura municipal, para a execução de ajuste dessa natureza e, passo, em caráter de estrita excepcionalidade, a admitir como legítimo, como o faz o Ministério Público de Contas, na extrema sensibilidade do Dr. Lucas Furtado, para efeito de demonstração do nexo de causalidade, o pagamento por meio de cheque não endereçado diretamente à empresa contratada, como ocorreu neste caso.
15.	É certo que do ponto de vista jurídico, temos a formalidade decorrente do princípio da legalidade, entretanto, as circunstâncias dos autos me levam a pugnar pelo princípio do formalismo moderado e da verdade material, alegados pelo recorrente, e a comungar dos argumentos do MPjTCU, dadas as circunstâncias em se deu a irregularidade.
 16.	Em primeiro lugar, atenho-me à questão do vínculo familiar apontado pelo Parquet, e empresarial-familiar, na minha visão, posto que a Sra. Sandra Maria de Morais Simeão Reis (sócia do seu esposo Miguel Ângelo Gonçalves na empresa Distribuidora Samila Ltda.) é cunhada do Sr. Inamorato Gonçalves Reis, sócio administrador da empresa Arizona Construções Ltda. (contratada para a execução das obras e destinatária do pagamento) , irmão do Sr. Miguel Ângelo Gonçalves, esposo da Sra. Sandra, e sócio do Sr. Inamorato em duas outras empresas, Indústria Piauiense de Espumas Ltda. e da empresa Miguel Reis & Reis Filhos Limitada.
17.	Nessas circunstâncias, considero que assiste razão parcial ao recorrente quando alega em sua peça recursal os princípios do formalismo moderado, da verdade material, da economia processual e da razoabilidade, para sustentar que a deliberação do TCU deveria ser revisada, uma vez que os serviços foram executados, em percentual bastante superior aos valores repassados, conforme a própria Caixa Econômica Federal apontou em seus relatórios de fiscalização da obra, e foram pagos com os recursos transferidos, ainda que com a irregularidade apontada.
18.	Isso porque, imagino, o pagamento que deveria foi feito formalmente à empresa Arizona Construções Ltda. teria sido feito à Sra. Sandra Maria possivelmente por erro escusável, eis que ela era esposa do Sr. Miguel, irmão e sócio do Sr. Inamorato, ou por ser uma prática existente naquele núcleo familiar e empresarial, e nunca para encobrir alguma ação ilegítima, uma vez que, de regra, não se tem notícia de fraudes e ações ilegítimas perpetradas com cheque, depositada em conta corrente, como ocorreu no presente caso.
19.	Aliás, consta do relatório que antecede o acórdão recorrido, posição da unidade técnica dando conta de que não se cogita, no caso, de fraude ou de irregularidades graves, a justificar o chamamento solidário da empresa contratada:
"7. As constatac¿o¿es na documentac¿a¿o remetida pela instituic¿a¿o financeira levaram a SEC/PI a¿ conclusa¿o de que na¿o havia indicativos de fraude ou irregularidades suficientemente caracterizados a justificar a inclusa¿o da empresa como solida¿ria pelo de¿bito, mormente porque a fiscalizac¿a¿o promovida em nome da Caixa atestou execuc¿a¿o de servic¿o em quantidade bastante superior ao valor que supostamente lhe foi pago (a Caixa mediu servic¿os equivalentes a R$ 237.059,36, mas liberou apenas R$ 68.250,00) ." (grifo nosso) .
20.	Em segundo lugar, considero, também, que assiste parcial razão ao recorrente, quando alega 
"que houve o 'nexo de causalidade', porque a própria Caixa, em resposta às diligências do Tribunal (peça 18, p. 2) , confirmou que o cheque de R$ 73.731,00, emitido no âmbito do Contrato de Repasse 211.309-79/2006, foi depositado na conta de Sandra Maria de Moraes Simeão Reis, que é esposa de Miguel Ângelo Gonçalves Reis, irmão do sócio-administrador (Inamorato Gonçalves Reis) da empresa contratada (Arizona Construções Ltda.) para execução das obras objeto do presente contrato".
21.	Considero que tal argumento possui a sua lógica intrínseca, e tanto é uma lógica consistente que a diligência do TCU permitiu chegar à Sra. Sandra como beneficiária do cheque e, por cruzamento dos vínculos familiares e empresariais, à sua relação com a empresa Arizona Construções Ltda., empresa contratada para execução das obras objeto do contrato de repasse e beneficiária do pagamento em discussão, ou seja, no caso, não houve impossibilidade de se alcançar o nexo de causalidade.
22.	Sobre esse aspecto, registro que, em regra, concordo com o relator a quo, quando afirma, com base em enunciados da jurisprudência selecionada desta Corte, registrada na sua Proposta de Deliberação, que:
"23. Veja-se que, nos precedentes indicados, o objetivo principal se refere à necessidade de que o elo de causalidade entre os repasses públicos e os gastos efetivados seja bem definido, de fácil confirmação por meio dos documentos disponibilizados ao exame, que devem evidenciar com clareza o destino dado aos valores." 
23.	No entanto, considero que essa perspectiva pode admitir certa flexibilização em determinadas circunstâncias, exatamente na linha de um dos precedentes que menciona o nobre relator, a contrário senso, uma vez que na situação desses autos não foi impossível ao Tribunal mapear esse elo de causalidade:
"Acórdão 755/2012-TCU-Primeira Câmara, relatoria do Min. Walton Alencar Rodrigues: 
A execução total ou parcial do objeto conveniado não descaracteriza o débito quando for impossível o estabelecimento de nexo de causalidade entre os recursos descentralizados e os serviços executados" (ênfase acrescida) .
24.	Com efeito, essa flexibilização tem sido verificada em diversas deliberações do Tribunal, a exemplo dos precedentes a seguir, colhidos de pesquisa na jurisprudência selecionada:
A não utilização da conta específica do convênio não constitui, por si só, fator impeditivo para que seja reconhecido o nexo de causalidade, desde que o conjunto probatório existente nos autos permita que se faça a correlação necessária para a caracterização do nexo.
Acórdão 3327/2019-TCU-Primeira Câmara | Relator: VITAL DO RÊGO
O descasamento temporal entre os recursos aportados e as despesas realizadas dificulta, mas não configura óbice intransponível ao estabelecimento do nexo de causalidade, sendo possível comprová-lo por outros meios que permitam, ainda que indiretamente, asseverar que o destino dos recursos foi realmente aquele previsto na norma ou no ajuste firmado.
Acórdão 9056/2017-TCU-Primeira Câmara | Relator: BRUNO DANTAS
A realização de saques em espécie diretamente da conta bancária específica não constitui óbice intransponível à comprovação do nexo de causalidade entre as receitas e as despesas realizadas no convênio. Contudo, nessa situação, torna-se necessária a apresentação de provas que permitam, ainda que indiretamente, demonstrar que o destino dos recursos foi realmente aquele previsto na norma ou no ajuste firmado. 
Acórdão 5423/2017-TCU-Segunda Câmara | Relator: AROLDO CEDRAZ
As dificuldades impostas por condições geográficas desfavoráveis podem justificar pagamentos em espécie, desde que os valores e as datas das notas de empenho, notas fiscais e recibos emitidos pelos fornecedores sejam compatíveis com os saques da conta específica do convênio.
Acórdão 1607/2017-TCU-Primeira Câmara | Relator: VITAL DO RÊGO
O fato de o cheque ter sido emitido em nome da empresa contratada, e, posteriormente, por ela endossado e depositado em conta do município não pode ser considerado, isoladamente, como elemento comprovador da quebra do nexo causal dos recursos, pois o endosso, permitido pela Lei 7.357/1985, não descaracteriza o pagamento ao primeiro favorecido e não constitui argumento suficiente para imputação de dano ao erário por não comprovação de aplicação dos recursos no objeto do convênio.
Acórdão 1130/2017-TCU-Primeira Câmara | Relator: WEDER DE OLIVEIRA
A realização de saques em espécie diretamente da conta bancária específica não constitui óbice intransponível à comprovação do nexo de causalidade entre as receitas e as despesas realizadas no convênio. Contudo, nessa situação, torna-se necessária a apresentação de provas que permitam, ainda que indiretamente, demonstrar que o destino dos recursos foi realmente aquele previsto na norma ou no ajuste firmado.
Acórdão 3917/2016-TCU-Primeira Câmara | Relator: BRUNO DANTAS
25.	Nesse contexto, concordo com o MPjTCU de que, no caso, ainda que em caráter excepcional, restou estabelecido o nexo de causalidade, não obstante a impropriedade da forma de pagamento, que deve ser considerada como ressalvas às contas do recorrente.
***
26.	Em relação à possível omissão na prestação de contas, creio não existir quaisquer dúvidas que possam levar à responsabilização do recorrente, até porque consta da instrução inicial (peça 21) que determinou a citação do responsável e foi reiterado no parecer do órgão ministerial:
"24. Ocorre que houve somente a descentralizac¿a¿o de recursos de forma parcial na ordem de R$ 68.250,00, de forma que na¿o tinha como haver prestac¿a¿o de contas final, mas apenas a parcial, relativa aos recursos geridos pelo Sr. Joa¿o Falca¿o Neto, prefeito a¿ e¿poca e, portanto, o responsa¿vel por esta."
27.	Além disso, a irregularidade relativa à omissão na prestação de contas não constou do ofício de citação do gestor, que foi citado pela não comprovação da boa e regular aplicação dos recursos conveniados, conforme consta do relatório que suporta o acórdão condenatório:
 "20. Assim, a responsabilidade do ex-gestor decorre da na¿o comprovac¿a¿o da boa e regular aplicac¿a¿o dos recursos repassados por conta do Contrato de Repasse 211.309-79/2006, porquanto quem quer que receba recursos pu¿blicos se arroga o dever de demonstrar sua boa e regular aplicac¿a¿o." 
***
28.	Examinadas essas questões suscitadas na peça recursal, passo a analisar questão que me parece não suficientemente tratada nos autos, e que, igualmente, conforma as circunstâncias práticas relativas à execução desse contrato de repasse.
29.	Refiro-me ao fato de o contrato de repasse em discussão ter como objeto a pavimentação de ruas no município de Cristino Castro/PI, conforme plano de trabalho, prever repasses de recursos da ordem de R$ 341.250.00, pelo Ministério concedente, e R$ 24.384,94 a título de contrapartida, entretanto, a Caixa Econômica Federal liberou apenas a primeira parcela, no valor de R$ 68.250.00, (creditada em 5/12/2007) .
30.	Não obstante a Caixa tenha liberado apenas a primeira parcela do contrato de repasse, no valor de R$ 68.250.00, correspondente a 18% do montante contratado, a fiscalização da instituição, ocorrida em 13/12/2007, apontou a execução física de 65,83% das obras, conforme consta do relatório do acórdão recorrido:
"2.5 quanto a¿ execuc¿a¿o do objeto: 
a) o quantitativo de servic¿os atestado na primeira vistoria, ocorrida em 13/12/2007, cujo relato¿rio foi juntado a¿ pec¿a 1, p. 64-74, equivaleu a R$ 85.591,26; 
b) os relato¿rios seguintes indicam a evoluc¿a¿o dos servic¿os, atingindo-se o percentual de execuc¿a¿o de 64,83% das metas pactuadas, equivalentes em dinheiro a R$ 237.059,36 (pec¿a 1, p. 90) ; 
c) o volume de recursos executado superou a quantia repassada pelo fato de que nos Contratos de Repasse com a Caixa o contratado deve, inicialmente, comprovar a realizac¿a¿o dos servic¿os para lograr o direito ao recebimento dos valores;". (ênfase acrescida) .
31.	Entrementes, após a liberação da primeira parcela, mercê da aprovação pela Caixa da prestação de contas parcial da primeira parcela, o Contrato de Repasse, assinado em 19/12/2006, com vige¿ncia inicial ate¿ 12/12/2007 (pec¿a 1, p. 38) , teve diversas prorrogac¿o¿es de sua validade, conforme se verifica da pec¿a 1, p. 44, 46 e 53, e de acordo com dados do sistema Siafi, a vige¿ncia do Contrato se estendeu ate¿ 30/12/2016 (pec¿a 3, p. 3) , portanto, fora da gestão do recorrente. 
32.	Além disso, tendo sido liberado apenas a primeira parcela do montante ajustado, o contrato de repasse foi posteriormente extinto unilateralmente pelo concedente, conforme documentado nos autos, Ofício no 3652/2012-GIDUR/TE, de 24/8/2012, endereçado ao então prefeito, Zacarias Dias dos Santos  (peça 1, fls. 52) :
"Em conformidade com a Lei n°. 11.514/2007, a IN/STN n°. 01/1997 e a IN/TCU n°. 56/2007, pela presente notificamos V. Sa., nos termos dos subitens 8.5.1 da Cla¿usula Oitava, 12 e 12.1 da Cla¿usula De¿cima Segunda do Contrato de Repasse n°. 0211309-79 celebrado entre a UNIA¿O FEDERAL e essa ENTIDADE, CRISTINO CASTRO, intermediado por esta CAIXA ECONO¿MICA FEDERAL, firmado em 12/19/2006 no valor de R$ 341.250,00 (trezentos e quarenta e um mil, duzentos e cinquenta reais) , para que, no prazo ma¿ximo de 30 (trinta) dias a contar do recebimento desta, apresente a Prestac¿a¿o de Contas Parcial da 1a Parcela e a Prestac¿a¿o de Contas Final do total dos recursos contratados, com a documentac¿a¿o exigida no referido termo contratual, ou devolva o montante de R$ 68.250,00 (valor referente ao saque da 1a parcela) atualizado ate¿ a data do pagamento. 
Solicitamos a apresentac¿a¿o da Prestac¿a¿o de Contas Final em raza¿o do contrato ter sido atingido pelo decreto-lei 6625/2008 (Restos a Pagar 2006) e ter entrado em restos a pagar. Assim, o contrato na¿o recebera¿ mais recursos do Ministe¿rio das Cidades para a finalizac¿a¿o do projeto."
33.	Nova comunicação da Caixa, dando conta da extinção do contrato de repasse, desta feita endereçada ao ex-prefeito Walmir Martins Falcão Filho, peça 1, fls. 55:
"Relativamente ao Contrato de Repasse n° 0211309-79/2006, informamos que o mesmo teve o saldo de empenho inscritos em restos a Pagar na¿o processado, por forc¿a do Decreto 6625/2008, de 31/10/2008. 
Conforme vistoria realizada em 28/08/2011, o objeto atestado possui funcionalidade e esta¿ atendendo diretamente a populac¿a¿o. 
Assim, com vistas no encerramento da operac¿a¿o informamos as seguintes alternativas: 
3.1 Extinc¿a¿o/cancelamento do contrato, com a devoluc¿a¿o integral dos recursos corrigidos monetariamente; ou 
3.2 Aporte de CP adicional; ou 
3.3 Apresentac¿a¿o de Termo de Denu¿ncia, conforme modelo em anexo, e Prestac¿a¿o de Contas Parcial e Final do valor desbloqueado; 
Alertamos quanto a¿ necessidade de levarmos a efeito o encerramento da operac¿a¿o supracitada, haja vista o longo peri¿odo decorrido desde sua celebrac¿a¿o e as reiteradas prorrogac¿o¿es de vige¿ncia. 
Na¿o havendo manifestac¿a¿o do Contratado, no prazo ma¿ximo de 30 (trinta) dias, a contar do recebimento deste, sera¿ iniciado o procedimento de instaurac¿a¿o de Tomada de Contas Especial."
34.	Tais circunstâncias, a meu ver, dificultaram a perfeita execução do presente contrato de repasse, veja-se que as cobranças para regularização da prestação de contas parcial (1ª parcela) e final foram dirigidas aos prefeitos sucessores, e não poderiam ser atribuídas ao recorrente, conforme afirmou o Ministério Público de Contas no seu parecer.
35.	Enfim, esses os argumentos pelos quais altero meu entendimento a respeito do julgamento desta TCE, para dar provimento ao presente recurso de reconsideração, no sentido de tornar insubsistente o acórdão recorrido e julgar regulares com ressalva as contas do recorrente.
Ante todo o exposto, pedindo vênias por divergir da unidade técnica e alinhando-me ao parecer do Ministério Público junto ao TCU, VOTO no sentido de que o Tribunal adote o acórdão cuja minuta submeto ao colegiado.
TCU, Sala das Sessões Ministro Luciano Brandão Alves de Souza, em 30 de abril de 2020.
Ministro JOÃO AUGUSTO RIBEIRO NARDES
Relator